---
title: "przyczyny stopniowego karłowacenia śledzi oceanicznych wyławianych w Europie"
author: "Radosław Burdziński"
date: "2022-11-15"
output:
  html_document:
    toc: yes
    toc_float: yes
    fig_caption: yes
---

```{r setup, include=FALSE}
library(knitr)
knitr::opts_chunk$set(echo = TRUE, warning=FALSE, message=FALSE, cache=TRUE)
```

# Executive summary

Cel analizy to znalezienie przyczyny stopniowego karłowacenia śledzi oceanicznych wyławianych w Europie. Pomiary zawierają obserwacje z ostatnich 60 lat. Pomiary opisano przy pomocy 16 atrybutów:

* **length** : długość złowionego śledzia [cm],
* **cfin1**: dostępność planktonu [zagęszczenie Calanus finmarchicus gat. 1],
* **cfin2**: dostępność planktonu [zagęszczenie Calanus finmarchicus gat. 2],
* **chel1**: dostępność planktonu [zagęszczenie Calanus helgolandicus gat. 1],
* **chel2**: dostępność planktonu [zagęszczenie Calanus helgolandicus gat. 2],
* **lcop1**: dostępność planktonu [zagęszczenie widłonogów gat. 1],
* **lcop2**: dostępność planktonu [zagęszczenie widłonogów gat. 2],
* **fbar**: natężenie połowów w regionie [ułamek pozostawionego narybku],
* **recr**: roczny narybek [liczba śledzi],
* **cumf**: łączne roczne natężenie połowów w regionie [ułamek pozostawionego narybku],
* **totaln**: łączna liczba ryb złowionych w ramach połowu [liczba śledzi],
* **sst**: temperatura przy powierzchni wody [°C],
* **sal**: poziom zasolenia wody [Knudsen ppt],
* **xmonth**: miesiąc połowu [numer miesiąca],
* **nao**: oscylacja północnoatlantycka [mb]


# Wykorzystane biblioteki
```{r libraries}
library(dplyr)
library(tidyr)
library(ggplot2)
library(caret)
library(grid)
library(gridExtra)
library(tibble)
library(gganimate)
library(gifski)
```
# Wczytywanie danych z pliku 
  

```{r,  load data ,cache=TRUE}
    initial <- read.csv("sledzie.csv", nrows=100)
    classes <- sapply(initial, class)
    sledzie <- read.csv("sledzie.csv",
                     colClasses = classes)
```
 
## Wstępne przetwarzanie danych

Brakujące wartości w zbiorze zastąpione są znakiem "?". Rekordy posiadające takie wartości zostały usunięte z ze zbioru danych. Rekordy nie posiadają atrbutu oznaczającego rok w którym dokonano obserwacji, jednak na podstawie dostarczonych danych utworzono nową kolumnę **Year** zawierającą tę informację. W tym celu wykorzystano atrybut **recr** - roczny narybek. Dodatkowo usunięto ze zbioru danych kolumnę oznaczającą index danej obserwacji.

```{r initial_data_processing}
  sledzie <-  data.frame(lapply(sledzie,as.numeric))
  sledzie <-  sledzie[complete.cases(sledzie),]
  sledzie <- sledzie[,-1]

  years <-  sledzie %>% distinct(recr2=as.factor(recr)) %>% mutate(year=seq(1, length(recr2), 1))
  sledzieWithYear <- merge(sledzie, years, by.x = "recr", by.y = "recr2")
``` 
 
  
# Sekcja podsumowującą rozmiar zbioru i podstawowe statystyki.

Zbiór danych po wstępnym przetwarzaniu składa sie z : `r nrow(sledzie)` rekordów opisanych przy pomocy `r ncol(sledzie)` atrybutów:


## Średnie wartości atrybutów

```{r, summary ,echo=FALSE}
summary <- sledzie %>% summarize(
                length = mean(length),
                cfin1 = mean(cfin1),
                cfin2 = mean(cfin2),
                chel1 = mean(chel1),
                chel2 = mean(chel2),
                lcop1 = mean(lcop1),
                lcop2 = mean(lcop2),
                fbar = mean(fbar),
                 recr = mean(recr),
                 cumf = mean(cumf),
                 totaln = mean(totaln),
                 sst = mean(sst),
                 sal = mean(sal),
                      )

kable(summary)
```


## Analiza wartości atrybutów

```{r}

year_mean <- sledzieWithYear %>% group_by(year) %>% summarise_at(vars(length), list(mean, sd))
  ggplot(year_mean, aes(x=year, y=fn1)) +
    geom_smooth() +
    geom_point()  +
    labs(title="Długość śledzia w zależności od roku",x="Rok",y="Długość śledzia [cm]")
  
  
```

Powyższy wykres przedstawia zagregowane, poprzez średnią, dane dotyczące długości śledzia w zależności od roku obliczonego na podstawie atrybutu **recr**. Możemy z niego odczytać, iż  w ostatnich latach, nastąpił spadek średniej długości śledzia. Jednak warto odnotować niewielki wzrost na końcu wykresu. 

### Rozkłady wartości poszczególnych atrybutów

```{r, echo =FALSE}

lengthPlot <- ggplot(sledzie, aes(x=sledzie$length)) + geom_histogram() + labs(title="length", x="value",y = "value distribution")
cfin1Plot <- ggplot(sledzie, aes(x=sledzie$cfin1)) + geom_histogram() + labs(title="cfin1", x="value",y = "value distribution")
cfin2Plot <- ggplot(sledzie, aes(x=sledzie$cfin2)) + geom_histogram() + labs(title="cfin2", x="value",y = "value distribution")
chel1Plot <- ggplot(sledzie, aes(x=sledzie$chel1)) + geom_histogram() + labs(title="chel1", x="value",y = "value distribution")
chel2Plot <- ggplot(sledzie, aes(x=sledzie$chel2)) + geom_histogram() + labs(title="chel2", x="value",y = "value distribution")
lcop1Plot <- ggplot(sledzie, aes(x=sledzie$lcop1)) + geom_histogram() + labs(title="lcop1", x="value",y = "value distribution")
lcop2Plot <- ggplot(sledzie, aes(x=sledzie$lcop2)) + geom_histogram() + labs(title="lcop2", x="value",y = "value distribution")
fbarPlot <- ggplot(sledzie, aes(x=sledzie$fbar)) + geom_histogram() + labs(title="fbar", x="value",y = "value distribution")
recrPlot <- ggplot(sledzie, aes(x=sledzie$recr)) + geom_histogram() + labs(title="recr", x="value",y = "value distribution")
cumfPlot <- ggplot(sledzie, aes(x=sledzie$cumf)) + geom_histogram() + labs(title="cumf", x="value",y = "value distribution")
sstPlot <- ggplot(sledzie, aes(x=sledzie$sst)) + geom_histogram() + labs(title="sst", x="value",y = "value distribution")
salPlot <- ggplot(sledzie, aes(x=sledzie$sal)) + geom_histogram() + labs(title="sal", x="value",y = "value distribution")
naoPlot <- ggplot(sledzie, aes(x=sledzie$nao)) + geom_histogram() + labs(title="nao", x="value",y = "value distribution")
xmonthPlot <- ggplot(sledzie, aes(x=sledzie$xmonth)) + geom_histogram() + labs(title="xmonth", x="value",y = "value distribution")
```


```{r}
lengthPlot
```
Na podstawie rozkładu wartości długości śledzia możemy stwierdzić, iż długość śledzia oscyluje pomiędzy 19, a 32  centymetra. Zdecydownie najwięcej śledzi ma długość o wartości od 24 do 26 centymetrów. Widzimy również, że rozkład długości śledzia przypomina rozkład normalny.

### Rozkład wartości występowania planktonu

```{r}
grid.arrange(
  cfin1Plot,
  cfin2Plot,
  chel1Plot,
  chel2Plot,
  lcop1Plot,
  lcop2Plot,
  ncol = 3,nrow=2)
```

Widzimy, że rozkłady wartości dla atrybutów opisujących zasoby planktonu są mocno asymetryczne. Charakteryzuje je duża skośność.


### Pozostałe rozkłady wartości

```{r}
grid.arrange(
  fbarPlot,
  recrPlot,
  cumfPlot,
  sstPlot,
  salPlot,
  naoPlot,
  xmonthPlot,
  ncol = 3,nrow=3)
```

Jeśli chodzi o pozostałe atrybuty, warto odnotować, iż:

* Największy połów możemy zaobserwować między czerwcem a październikiem.
* Skrajne wartości poziomu zasolenia wód stanowią mały odsetek wszystkich wartości.
* Rozkład wartości natężenia połowów w regionie przypomina rozkład gamma.


# Korelacja

```{r}
sledzieT <- complete.cases(sledzie)
sledzie <- sledzie[sledzieT,]
korelacja <- cor(
  x = sledzie, use="pairwise.complete.obs")
korelacja_df = data.frame(korelacja) %>% rownames_to_column() %>% pivot_longer(-rowname, names_to="colname")
ggplot(korelacja_df, aes(colname, rowname, fill=value)) + 
  geom_tile() +
  geom_text(aes(label = format(round(value, 2), nsmall = 2)), color = "black", size = 3) +
  scale_fill_gradient2() + 
  theme(axis.text.x=element_text(angle = 90, hjust = 0))
```

Na podstawie macierzy korelacji, możemy stwierdzić iż:

* między atrybutem opisującym długość śledzia a atrybutem opisującym temperaturę wody przy powierzchni występuje niewielka korelacja ujemna.
* Możemy także zaobserwować podobną sytuację między temperaturą wody przy powierzchni a dostępnością planktonu.
* dostępność różnego rodzaju planktonu koreluje ze sobą dodatnio.
* oczywista wydaje się zależności całkowitej liczby złowionych śledzi z natężeniem połowów w regionie czy też całkowitym rocznym natężeniem połowów.
* ujemna korelacja występuje między niektórymi rodzajami planktonu a oscylacją północnoatlantycką.


# Interaktywny wykres rozkładu długości śledzi.

Poniższy wykres pokazuje jak zmieniała się rozkład wartości dla atrybutu **length** w kolejnych latach

```{r}
p1 <- ggplot(sledzieWithYear, aes(x=sledzieWithYear$length)) +
             geom_histogram() +
             labs(title = 'Rozkład wartości długości śledzia w zależności od roku: {frame_time}', x = 'value', y = 'value distribution') +
             transition_time(as.integer(year)) 

animate(p1)
anim_save('lenght_value_distribution.gif')
```


# Regresor

Opis procesu tworzenia regresora, którego zadaniem jest przewidywanie długości śledzia. Wykorzystano do tego metodę regresji liniowej.


## Podział zbioru i przygotowanie do trenowania modelu

```{r}
set.seed(23) 
reggresion_df <- sledzie
inTraining  <- createDataPartition( y = reggresion_df$length, p=0.7, list=F)
training <- reggresion_df[ inTraining,]
testing  <- reggresion_df[-inTraining,]
```

## Uczenie modelu
```{r}
model <- train(
    length ~ .,
    data=training,
    trControl = trainControl(method="cv",
               number=5,
               allowParallel = TRUE,
               verboseIter = FALSE),
   
    method="lm"
  )
```

## Predykcja

```{r}
predictions <- predict(model, select(testing, -c(length)))

x <- select(testing, -c(length))
  results <- testing %>%
    select(length, sst) %>%
    rename(y_correct = length)
  results$y_predicted <- predictions
  
  
  colors <- c("przewidywane" = "blue", "faktyczne" = "red")
  ggplot(results, aes( x = sst)) +
    geom_smooth(aes(y = y_correct,color="faktyczne"),method=lm )+
    geom_smooth(aes(y = y_predicted,color="przewidywane"),method=lm) +
    labs(title = paste("model", "lm"),
         x="temperatura przy powierzchni", y="Przewidziana długość [cm]")+
      scale_color_manual(values = colors)

```

trafność  predykcji sprawdzono wykorzystując miary RMSE oraz R^2: 

```{r}
  testLength <- select(testing, length)
  testMean <- mean(testLength$length)
  difference <- (testLength - predictions)
  
  rmse <- sqrt(mean(difference$length**2))
  rSqrd<- 1 -  sum(difference**2) / sum((testLength$length - testMean)**2)
  rmse
  rSqrd
  
  
```


# Analiza najważniejszych atrybutów

```{r}
atribbutesImportance <- varImp(model, scale=FALSE)

importancePlot<- ggplot(atribbutesImportance) +
    labs(title="model regresji liniowej", x="attribute", y="importance ")
importancePlot
```

Na podstawie wykresu jesteśmy w stanie stwierdzić, iż najważniejszymi atrybutami są fbar,cumf,sst


```{r}

attributesMean <- sledzieWithYear %>%
                  select(c(c("sst", "fbar", "cumf", "length"), "year")) %>%group_by(year) %>% summarise_all(mean)


ggplot(attributesMean,  aes(x=sst, y=length)) +
    geom_smooth(method='lm') +
    labs(title="długość śledzia a temperatura przy powierzchni",x = "temperatura przy powierzchni",y = "Długość śledzia[cm]")

```

Po dokładniejszej analizie atrybutu **sst** widzimy, że wraz ze zwiększaniem się temperatury wody przy powierzchni spada długość śledzia.

```{r}
ggplot(attributesMean,  aes(x=fbar, y=length)) +
    geom_smooth(method='lm') +
    labs(title="długość śledzia a natężenie połowów w regionie",
         x = "natężenie połowów w regionie[odsetek pozostawionego narybku]",
         y = "Długość śledzia [cm]")
```


```{r}
ggplot(attributesMean,  aes(x=cumf, y=length)) +
    geom_smooth(method='lm') +
    labs(title=paste("długość śledzia a roczne natężenie połowów w regionie "),
         x = "roczne natężenie połowów w regionie[odsetek pozostawionego narybku]",
         y = "Długość śledzia [cm]")
```

W przypadku atrybutów **fbar** i **cumf** analiza wydaje się dosyć oczywista. Im większy odsetek pozostawionego narybku tym większa wartość długości śledzia.

# Podsumowanie

* Nie ma jednego konkretnego atrybutu, od którego zależy długość śledzia
* Większość atrybutów nie jest ze sobą skorelowanych - ciężko określić zależność między nimi
* Największa korelacja zachodzi między dostępnością niektórych rodzajów planktonu - można na tej podstawie stwierdzić, iż dogodne warunki dla jednego rodzaju są także odpowiednie dla drugiego.
* Innym przykładem korelacji wśród rozpatrywanych atrybutów jest natężenie połowów a całkowita liczba złowionych śledzi - uzasadnienie jest tutaj niepotrzebne
*Najważniejszymi atrybutami branymi pod uwagę przy przewidywaniu długości śledzia są:
  + **sst**
  + **cumf**
  + **fbar**
 